【裁判字號】    89,上,210
【裁判日期】    891220
【裁判案由】    清償債務
【裁判全文】
臺灣高等法院高雄分院民事判決  八十九年度上字第二一○號
      上  訴  人  高雄區中小企業銀行股份有限公司
      法定代理人  甲○○
      訴訟代理人  乙○○
      被 上訴 人  行政院農業委員會南區糧食管理處
                              .
      法定代理人  丙○○      .
      訴訟代理人  謝信義律師
右當事人間清償債務事件，上訴人對於中華民國八十九年六月二十日台灣屏東地方法
院八十八年訴字第一二二號第一審判決提起上訴，本院判決如左：
      主      文
原判決廢棄。
被上訴人在第一審之訴及假執行之聲請均駁回。
第一、二審訴訟費用由被上訴人負擔。
      事      實
壹、上訴人方面：
一、聲明：求為判決：
  (一)原判決廢棄。
  (二)被上訴人在第一審之訴及假執行之聲請均駁回。
  (三)第一、二審訴訟費用均由被上訴人負擔。
二、陳述：除引用原判決書之記載外，補稱：
  (一)按擔保物權有消滅上從屬性，因其所擔保之債權消滅而消滅，質權亦不例外，且
    質權所擔保之債權為那一筆特定債權，由出質人及質權人約定，嗣後並不能由一
    方片面的變更所擔保之債權。又一個人有可能對另一人同時負兩筆債務，一筆有
    質權做擔保，另一筆無擔保，這是人情之常。又質權不像抵押權，判例承認有所
    謂「最高限額抵押權」。緣訴外人陳蔡惜於八十一年二月七日向上訴人存款（定
    期存款）新台幣（下同）一百三十萬元，並於八十一年二月十日因對改隸前之台
    灣省政府糧食局台南管理處（下稱台南糧管處）負有債務，將該存款債權給台南
    管理處設定權利質權，該質權所擔保者係訴外人陳蔡惜對台南糧管處之債務，並
    不包括陳蔡惜對台灣省糧食局屏東管理處（下稱屏東糧管處）之債務，此種約定
    （只擔保其中一筆債務，不擔保另一筆債務）之效力，不因政府組織調整而有變
    更。而系爭質權所擔保之陳蔡惜對台南糧管處所負債務已於八十二年二月間消滅
    ，依擔保物權消滅之從屬性，該權利質權隨同消滅，法律並無規定需質權人（台
    南糧管處）向為質權標的之債權之債務人（上訴人）為解除質權之通知。為質權
    標的之債權又回復為訴外人陳蔡惜對上訴人銀行之存款債權，無民法第九百零二
    條之適用，怎麼還能擔保陳蔡惜對台灣省糧食局屏東管理處之債務？即台南管理
    處雖於八十七年十一月十九日將系爭定期存單交給屏東管理處，但不能發生該定
    期存款債權於兩處之間有債權讓與之效力，該定期存款債權仍為訴外人陳蔡惜之
    債權。
  (二)又屏東糧管處於八十一年間對訴外人陳蔡惜之財產聲請裁定准予假扣押，經台南
    地方法院八十一年執全字第五四七號執行扣押上開「定期存單」，係以陳蔡惜在
    台南管理處有上開定期存款，而以台南管理處為第三人發扣押命令，禁止陳蔡惜
    領取或為其他處分，並禁止第三人台南管理處向陳蔡惜清償。此項扣押命令之第
    三人並非上訴人銀行，法律並未規定該扣押命令有阻止上訴人抵銷之效力。且銀
    行之定期存單除了可轉讓定期存單外，一般定期存單均為不可轉讓，其性質僅係
    定期存款之債權證明而已，相當於活期性存款之存摺，並非有價證券。上訴人銀
    行所發行之定期存單如係可轉讓定期存單，存單上均會有「可轉讓」字樣，本件
    系爭定期存單並無該字樣，係一般不可轉讓之定期存單，此所以當初台南地方法
    院八十一年執全字第五四七號及八十五年執字第五九０一號依強制執行法第一百
    十五條發給執行命令，而依強制執行法第一百十五條規定之第三人（即第三債務
    人）係上訴人，並非台南糧管處，故台南地方法院自知錯誤，才於八十七年十二
    月十五日以上訴人為第三人再發執行命令。
  (三)上訴人係於八十七年十二月十五日始收到扣押命令，而上訴人早於八十一年間對
    陳蔡惜取得連帶保證債權，上訴人於八十七年十一月二十七日發函與陳蔡惜主張
    抵銷，依民法第三百三十四條規定，當然發生抵銷之效力。
三、證據：除引用原審之立證方法外，補提：台灣省糧食局台南管理處函影本一份，
    司法院七十四年三月八日（七四）廳民二字第○一六四號函影本，最高法院八十
    八年台上字第四七三四號及八十六年台上字第六一一二號裁判要旨影本，上訴人
    銀行所發行之可轉讓定期存單影本。
貳、被上訴人方面：
一、聲明：求為判決：
  (一)請求駁回上訴。
  (二)訴訟費用由上訴人負擔。
二、陳述：除引用原判決書之記載外，補稱：
  (一)上訴人係於八十一年二月十日接獲訴外人陳蔡惜及被上訴人所為以系爭債權設定
    質權與被上訴人之通知，上訴人於八十一年十一月二十五日始對訴外人陳蔡惜取
    得連帶保證債權，故自八十一年二月十日上訴人接獲設定質權通知時起，被上訴
    人得對上訴人對系爭債權具有質權，此等質權設定之效力，除有特規定外，應準
    用債權讓與之規定，而此時上訴人尚未對出質人即訴外人陳蔡惜取得債權，自不
    得主張抵銷。
  (二)又改制前之台灣省政府糧食局屏東糧管處與台南糧管處均係台灣省政府糧食局執
    行業務單位，精省後均改隸行政院農業委員會南區糧食管理處。故訴外人陳蔡惜
    於八十一年二月十日將其所有ＫＲ0000000號一百三十萬元可轉讓之定期
    存單設定質權於訴外人台南糧管處，嗣被上訴人改制前之屏東糧管處於八十一年
    十月六日聲請台南地方法院以執全字第五四七號就該定期存款單發給扣押命令，
    是則上訴人於八十七年十一月二十六日主張以其八十一年十一月二十五日訴外人
    陳蔡惜成立之債權主張抵銷，顯係不當。
  (三)上訴人以台南糧管處八十六年十一月十日函覆與陳蔡惜間已無債權乙節，被上訴
    人並無意見。然台南糧管處並未向上訴人為解除質權之通知，而被上訴人於八十
    一年十月六日已就上開設定質權之一百三十萬元定期存款存單實施假扣押，上訴
    人與訴外人陳蔡惜間之債權成立於八十一年十一月二十五日，亦即假扣押實施之
    後，自不得主張抵銷。
  (四)上訴人雖主張本件系爭定期存款單係不可轉讓，惟被上訴人主張既已設定質權，
    應為可轉讓。而系爭定期存單既已設定質權，雖未載明得轉讓，然依權利質權設
    定，準用權利讓與之規定，則該定期存款存單應屬可轉讓，上訴人主張不得轉讓
    ，應提出其與訴外人陳蔡惜辦理權利質權設定之約定書，是否有特別約定，不得
    轉讓。又被上訴人不否認上訴人有為抵銷之意思表示，但依上開說明，上訴人不
    得行使抵銷權。
三、證據：除引用原審之立證方法外，補提：台灣省政府糧食局屏東管理處函影本一
    份。
參、本院依職權調閱台灣台南地方法院八十五年執字第五九○一號民事執行卷與八十
    一年執全字第五四七號假扣押卷。
      理      由
壹、程序方面：
    本件上訴人高雄區中小企業銀行股份有限公司之法定代理人已變更為甲○○，有
    上訴人函附變更登記事項資料可按，其聲明承受訴訟，核無不合，應予准許，先
    此敘明。
貳、實體方面：
一、本件被上訴人改制前之屏東糧管處與台南糧管處均係台灣省政府糧食局執行業務
    單位，於八十七年七月一日精省後均改隸行政院農業委員會南區糧食管理處即被
    上訴人，故前屏東糧管處與前台南糧管處之權利義務於改制後均由被上訴人行政
    院農業委員會南區糧食管理處概括承受，亦先敘明。
二、本件被上訴人起訴主張伊（改制前之屏東糧管處）於八十五年間以其對訴外人陳
    蔡惜取得損害賠償債權之勝訴判決為執行名義，聲請台灣台南地方法院對訴外人
    陳蔡惜之財產強制執行（八十五年執字第五九０一號），經該院於八十七年十二
    月十五日准就訴外人陳蔡惜對於上訴人之一百三十萬元定期存款債權，核發扣押
    命令禁止陳蔡惜收取，及命上訴人亦不得向訴外人陳蔡惜清償，應向該院支付轉
    給伊。詎上訴人竟聲明異議，拒絕給付，為此依台南地方法院上開扣押暨支付轉
    給命令，提起本件訴訟，請求上訴人應將訴外人陳蔡惜對之債權於一百三十萬元
    範圍內向台灣台南地方法院支轉給伊等語。
三、上訴人則辯以：訴外人陳春穆邀訴外人陳蔡惜為連帶保證人，於八十一年十一月
    二十五日向伊借款七百萬元，屆期後陸續清償本息，尚有本息五百六十萬元及利
    息未付，伊本於消費借貸及連帶保證關係向原審起訴請求渠等給付，獲勝訴判決
    （八十六年訴字第四五二號）確定，計伊對陳蔡惜取得之連帶清償借款債權連同
    本息算至八十七年十二月十四日止，計有五百六十六萬七千六百六十元，而陳蔡
    惜於八十一年間對伊有定期存款債權一百三十萬元（存款期間自八十一年二月七
    日至同年四月七日止），連同本息算至八十七年十二月十四日止，計有一百四十
    一萬七千四百一十七元，伊已於八十七年十一月二十七日通知陳蔡惜，以上開連
    帶清償借款債權與系爭定期存款債權主張抵銷，並分別於八十七年十二月十四日
    及翌日自陳蔡惜存款帳戶內扣抵，陳蔡惜對伊已不具任何債權等語，資為抗辯。
四、按二人互負債務而其給付種類相同，並均屆清償期者，各得以其債務與他方之債
    務，互相抵銷，民法第三百三十四條前段亦定有明文，則本件所應審究者，為上
    訴人上開抗辯，是否適用抵銷。經查：被上訴人於八十五年間以其對於訴外人
    陳蔡惜取得之民事勝訴判決為執行名義，聲請台灣台南地方法院對訴外人陳蔡惜
    之財產強制執行（八十五年執字第五九０一號），經該院於八十七年十二月十五
    日准就訴外人陳蔡惜對上訴人之一百三十萬元定期存款債權，核發扣押命令禁止
    陳蔡惜收取，及命上訴人亦不得向訴外人陳蔡惜清償，應向該院支付轉給被上訴
    人，經上訴人聲明異議之事實；及訴外人陳蔡惜係於八十一年二月七日在上訴
    人有一百三十萬元定期存款債權（存款期間自八十一年二月七日起至同年四月七
    日止），陳蔡惜於八十一年二月十日以該存款債權設定質權予台南糧管處，並已
    通知上訴人；及陳蔡惜於八十一年十一月二十五日擔任訴外人陳春穆向上訴人
    借款七百萬元之連帶保證人，該筆債務屆期後陸續清償本息，尚有本息五百六十
    萬元及利息未付，經上訴人向原審起訴請求陳蔡惜與陳春穆連帶給付，於八十六
    年七月三十日獲勝訴判決（八十六年訴字第四五二號）確定。上訴人乃於同年十
    一月六日以存證信函謂陳蔡惜上開一百三十萬元定期存款已屆期久遠，通知台南
    糧管處行使權利，否則伊將行使抵銷權云云；台南糧管處於八十六年十一月十日
    函轉屏東糧管處處理並謂陳蔡惜（即湖山碾米廠）前以上開定期存款債權與伊設
    定質權，惟陳蔡惜於八十二年二月間與伊間已無債之關係《蓋屏東糧管處於八十
    一年十月六日曾聲請台南地方法院就陳蔡惜上開定期存單實施假扣押，經台南地
    方法院於八十一年十月六日以八十一年南院賢執全字第五四七號核發扣押命令，
    禁止陳蔡惜領取或為其他處分之行為，及第三人台南糧管處對已扣押定期存單不
    得向債權人清償，是以台南糧管處係該扣押命令之第三人，故將上訴人存證信函
    轉知屏東糧管處》云云；屏東糧管處於八十六年十一月十四日函覆上訴人謂其業
    經法院判決對陳蔡惜取得債權（即上開八十五年最高法院八十五年台上字第八一
    四號損害賠償事件民事判決）執行名義，並聲請台南地方法院調閱假扣押案卷（
    八十一年南院賢執全字第五四七號）實施強制執行（即八十五年執字第五九０一
    號）中，上訴人所為將行使抵銷權，於法不合云云；屏東糧管處始於八十六年十
    一月二十八日在上開八十五年執字第五九０一號執行事件中具狀聲請對陳蔡惜上
    開定期存款債權發給執行命令，經台南地方法院（八十五年執字第五九０一號）
    先於八十七年十一月七日以該院前於八十一年十月六日以南院賢執字第五四七號
    命令就債務人陳蔡惜在第三人台南糧管處之定期存款存單一百三十萬元為扣押，
    而核發收取命令，准債權人屏東糧管處向第三人台南糧管處收取一百三十萬元；
    及上訴人對陳蔡惜取得之連帶清償借款債權連同本息算至八十七年十二月十四
    日止，計有五百六十六萬七千六百六十元，而陳蔡惜對上訴人有定期存款債權一
    百三十萬元（存款期間自八十一年二月七日至同年四月七日止），連同本息算至
    八十七年十二月十四日止，計有一百四十一萬七千四百一十七元，經上訴人於八
    十七年十一月二十六日以存證信函通知陳蔡惜就上訴人對陳蔡惜取得之連帶清償
    借款債權與陳蔡惜對上訴人之上開定期存款債權主張抵銷，翌日並送達陳蔡惜，
    上訴人且於同年十二月十四日、十五日於陳蔡惜帳戶內扣抵等事實，業經本院依
    職權調閱台灣台南地方法院八十五年度執字第五九０一號、八十一年執全字第五
    四七號假扣押事件卷宗核閱屬實，且據上訴人提出存款質權設定申請書暨回執（
    原審第四四頁）、存證信函（原審卷第四０至四一頁）、原審八十六年訴字第四
    五二號民事判決暨確定證明書（原審卷第四七至四九頁）、借據、帳卡及傳票（
    原審卷第五０頁）、台南糧管處於八十六年十一月十日八十六糧南三字第五八一
    八號函（本院卷上訴狀附件）、屏東糧管處八十六年十一月十四日八十六糧屏三
    字第四六九九號函（本院卷八十九年十月十九日準備程序筆錄後附）為證，並為
    兩造所不爭執，堪信為真實。
五、被上訴人雖主張訴外人陳蔡惜與前台南糧管處就系爭一百三十萬元可轉讓之定期
    存款債權設定質權，已於八十一年二月十日通知上訴人，且前台南糧管處並未向
    上訴人為解除質權之通知，上訴人不得主張抵銷云云。上訴人則抗辯系爭一百三
    十萬元定期存款存單上並無「可轉讓」字樣，係一般不可轉讓之定期存款存單，
    及台南糧管處於八十六年十一月十日以八十六糧南三字第五八一八號函知屏東糧
    管處謂陳蔡惜於八十二年二月間與台南糧管處已無債權債務之關係，故質權隨之
    消滅等語。經查系爭一百三十萬元定期存款存單未載明可轉讓，為被上訴人所不
    爭，雖兩造就此定期存款存單可否轉讓各執一詞，惟按可讓與之債權及其他權利
    ，均得為質權之標的物；又權利質權之設定，除法律有規定外，應依關於其權利
    讓與之規定，民法第九百條、九百零二條分別定有明文。本件姑且不問上訴人與
    陳蔡惜間就系爭一百三十萬元定期存款債權有無不得讓與之特約，縱認有此特約
    ，然依民法第二百九十四條第二項之規定：此項不得讓與之特約，不得以之對抗
    善意第三人。是以再縱認質權人即被上訴人前台南糧管處不知有此項特約存在，
    而就系爭定期存款債權設質，亦認為有效，然陳蔡惜與前台南糧管處於八十二年
    二月間已無債之關係存在，為被上訴人所不爭，並有上訴人提出上開台南糧管處
    於八十六年十一月十日八十六糧南三字第五八一八號函附卷可憑。而按權利質權
    為擔保物權之一種，擔保物權因所擔保之債權消滅而消滅，於權利質權仍有適用
    。故訴外人陳蔡惜與前台南糧管處設定上開權利質權後，雙方於八十二年二月間
    已無債權債務之關係，即權利質權所擔保之債權已全部消滅，是該權利質權亦隨
    之消滅，不待質權人之通知，要無疑義。況且被上訴人台南糧管處於八十七年十
    一月間已依台南地方法院於八十七年十一月七日八十五南院慶執當字第五九０一
    號所發收取命令（此項執行命令誤以台南糧管處為第三債務人，後詳述之），將
    陳蔡惜系爭一百三十萬元定期存款存單及定期存款質權解除通知書交由屏東糧管
    處李榮達領回，有前台南糧管處八十七年十一月二十一日以八七糧南三字第五三
    七六號函附於上開八十五年執字第五九０一號執行卷內可查，則上訴人於八十七
    年十一月二十七日通知陳蔡惜就其對於陳蔡惜之上開連帶清償借款債權與陳蔡惜
    對其之上開定期存款債權，主張抵銷，要無不合。被上訴人此部分主張，並非可
    採。
六、被上訴人雖又主張伊改制前之屏東糧管處於八十一年十月六日聲請台南地方法院
    就陳蔡惜上開定期存款存單實施假扣押（八十一年執全字第五四七號）後，上訴
    人始對陳蔡惜取得上開連帶清償借款債權，上訴人自不得擅自主張抵銷云云。惟
    查前屏東糧管處固於八十一年十月六日聲請台南地方法院就陳蔡惜上開定期存單
    實施假扣押（八十一年執全字第五四七號），惟該院依強制執行法第一百一十五
    條（係就債務人對於第三人之金錢債權為執行之規定，可知系爭定期存款債權為
    不可轉讓）以八十一年南院賢執全字第五四七號核發扣押命令，禁止陳蔡惜領取
    或為其他處分之行為，並依執行債權人即前屏東糧管處之陳報而誤將占有系爭定
    期存款存單之台南糧管處列為該扣押命令之第三債務人，禁止台南糧管處對就該
    定期存單不得向債權人為清償，而台南糧管處於八十一年十月十七日收受該扣押
    命令後竟未聲明異議等情，業經本院調閱上述台南地方法院八十一年執全字第五
    四七號假扣押執行案卷查閱屬實，並有上開扣押命令附卷可稽。是以上訴人既非
    上開台南地方法院八十一年南院賢執全字第五四七號扣押命令之第三債務人，自
    不受該扣押命令之拘束，要非不得向債權人即陳蔡惜為清償。被上訴人此部分主
    張，亦非可採。
七、又查台南地方法院關於本件八十五年執字第五九０一號執行事件中，原係依執行
    債權人即前屏東糧管處之聲請（八十六年十一月二十八日具狀），先於八十七年
    十一月七日以該院前於八十一年十月六日以八十一年南院賢執字第五四七號命令
    已就債務人陳蔡惜在第三人台南糧管處之定期存款存單一百三十萬元為扣押，而
    核發收取命令，准債權人屏東糧管處向第三人台南糧管處收取一百三十萬元，嗣
    發覺上訴人亦於八十七年二月十一日以其對於陳蔡惜取得連帶保證債權之上開勝
    訴判決（原審八十六年訴字第四五二號）聲請該院強制執行陳蔡惜之財產（八十
    七年執字第一九五四號強制執行事件），始查知有誤而於八十七年十二月十五日
    再就訴外人陳蔡惜對於上訴人之上開定期存款債權，核發扣押暨支付轉給命令，
    禁止陳蔡惜收取，並命上訴人亦不得向訴外人陳蔡惜清償，應向該院支付轉給被
    上訴人（及改制前之屏東糧管處），該扣押暨支付轉給命令於同年月十九日送達
    上訴人等情，亦經本院調閱上開台南地方法院八十五年執字第五九０一號執行案
    卷查閱屬實，並有各該執行命令附卷可查。由是觀之，益證陳蔡惜對於上訴人之
    系爭定期存款債權，於八十七年十二月十五日始經台南地方法院核發扣押命令，
    並於同年月十九日送達上訴人生效，於此之前，陳蔡惜對於上訴人之系爭定期存
    款權，既未受法院之扣押命令，自非不得以之與其對於陳蔡惜之上開連帶清償借
    款債權主張抵銷。
八、本件上訴人對陳蔡惜所取得之連帶清償借款債權連同本息算至八十七年十二月十
    四日止，計有五百六十六萬七千六百六十元，而陳蔡惜對於上訴人有定期存款債
    權一百三十萬元，連同本息算至八十七年十二月十四日止，計有一百四十一萬七
    千四百一十七元，已如前述，被上訴人亦不爭執，是以上訴人於八十七年十一月
    二十六日以存證信函通知陳蔡惜就其對陳蔡惜取得之連帶清償借款債權，與陳蔡
    惜上開定期存款債權主張抵銷，經核於法尚無不合，應予准許，則兩相抵銷後，
    訴外人陳蔡惜對上訴人已無存款給付請求權。故台南地方法院八十五年執字第五
    九０一號就陳蔡惜對上訴人之上開定期存款債權核發扣押暨支付轉給命令之送達
    生效日期（八十七年十二月十九日），既在上訴人抵銷意思表示送達（八十七年
    十一月二十七日）陳蔡惜之後，系爭定期存款債權已因上訴人行使抵銷權而不存
    在，上開執行命令自不能為被上訴人得請求上訴人支付轉給之依據。從而，被上
    訴人本件之請求，於法不合，不應准許。
九、綜上所述，原審為上訴人敗訴之判決，自有未洽，上訴意旨指摘原判決不當，求
    予廢棄改判，為有理由，應由本院連同其假執行之宣告予以廢棄，並駁回被上訴
    人在第一審之訴及假執行之聲請。至本件判決之基礎，已臻明確，兩造其餘攻擊
    防禦方法舉證，於判決之結果均無影響，爰毋庸一一論述，併此明。
據上論結：本件上訴為有理由，依民事訴訟法第四百五十條、第七十八條，判決如主
文。
中      華      民      國    八十九    年     十二     月     二十     日
                                      臺灣高等法院高雄分院民事第三庭
~B1審判長法官  王憲義
~B2法      官  張明振
~B3法      官  徐文祥
右為正本係照原本作成。
如對本判決上訴，須於判決送達後二十日內向本院提出上訴狀，其未表明上訴理由者
，應於上訴後二十日內向本院提出上訴理由書（均須按他造當事人之人數附繕本）。
上訴時應提出委任律師或具有律師資格之人之委任狀，並依附註條文規定辦理。
中      華      民      國    八十九    年     十二     月     二十二   日
~B法院書記官  郭榮芳
附註：
民事訴訟法第四百六十六條之一：
對於第二審判決上訴，上訴人應委任律師為訴訟代理人，但上訴人或其法定代理人具
有律師資格者，不在此限。
上訴人之配偶、三親等內之血親、二親等內之姻親，或上訴人為法人、中央或地方機
關時，其所屬專任人員具有律師資格並經法院認為適當者，亦得為第三審訴訟代理人。
第一項但書及第二項情形，應於提起上訴或委任時釋明之。
                                                                   Ｊ


司法院資訊處製作；財團法人民間司法改革基金會備份。
